最高法院刑事判決　　　　　　　　　　　　　　　　九十一年度台上字第九三三號
　　上　訴　人　乙○○
　　　　　　　　甲○○
右上訴人等因強盜案件，不服台灣高等法院台中分院中華民國九十年十一月十五日第
二審判決（九十年度上訴字第一七二九號，起訴案號：台灣台中地方法院檢察署九十
年度偵字第七九一一、八０四九號），提起上訴，本院判決如左：
    主  文
原判決及第一審判決均撤銷。
乙○○、甲○○共同連續帶兇器以強暴、脅迫至使不能抗拒而取他人之物及使其交
付，乙○○處有期徒刑拾陸年，甲○○累犯，處有期徒刑拾柒年。
扣案之安全帽壹頂、口罩壹只、西瓜刀壹支、黃色外套壹件均沒收。
    理  由
本件原判決認定：上訴人乙○○曾於民國（下同）八十三年間因煙毒等罪，及於八十
四年間因盜匪案件，經臺灣臺中地方法院分別判處有期徒刑三年三月及七年六月確定
，二罪經合併執行，於八十九年三月二日假釋交付保護管束，現仍假釋中。上訴人甲
○○曾於八十二年間因盜匪案件，經臺灣臺中地方法院判處有期徒刑三年六月確定，
於八十六年二月十三日假釋期滿執行完畢，又於八十八年間因竊盜罪，經同法院判處
有期徒刑一年確定，於八十九年九月二十一日執行完畢。詎其二人竟不知悔悟，因失
業無收入，乃挺而走險，共同基於意圖為自己不法所有之概括犯意聯絡，自九十年三
月二十四日起，至同年五月二日止，將車牌號碼ＪＲＹ｜五○九號機車（該機車係乙
○○母親藍黃麗娟所有）之擋泥板往上翻起藉以遮蓋車牌後，二人則頭戴安全帽並戴
口罩，乙○○並身穿黃色外套一件，二人且隨身分持西瓜刀各一支或二人共一支西
瓜刀，由甲○○駕駛該機車附載乙○○在臺中縣、市各地四處閒逛，如看見有人單獨
在自動櫃員機提款時，或由一人持西瓜刀，另一人騎機車在旁接應，或由其二人分持
西瓜刀抵住提款人之身體或脖子，連續以強暴或兼用脅迫之手段至使提款人不能抗拒
後，取走提款人所提領之現金、提款卡或身上之財物，或兼使提款人交付身上財物，
並逼問提款人提款卡密碼後，其二人隨即當場盜領現金，或立即騎機車至其他金融機
構之自動提款機提領現金，再朋分所搶得之財物花用。其二人之犯案經過如下：(一)、
九十年三月二十四日晚上六時許，在臺中縣大里市○○路第一商業銀行，見洪伶宛正
在該銀行提款機前，乙○○與甲○○二人即由一人持西瓜刀，將刀貼在洪伶宛之臉頰
上，使之不能抗拒後，二人再強行取走洪伶宛所有之新臺幣（以下同）五千七百元、
國民身分證、銀行提款卡二張、信用卡二張後逃逸。(二)、九十年三月二十六日晚上六
時十分許，在臺中縣太平市○○路三二六號新光農會前，見鍾佳玲在提款機前（鍾佳
玲已領得三千元現金放入皮包內），由甲○○持西瓜刀脅迫鍾佳玲放掉手中皮包，乙
○○騎機車在旁接應，強行取走鍾佳玲之皮包（內有三千元、農會提款卡一張、駕照
二張、健保卡、信用卡等物）後逃逸。(三)、九十年三月二十八日晚上六時三十四分許
，在臺中縣大里市○○路○段二一二號郵局前，見李秀櫻正在提款，由甲○○騎機車
在旁接應，乙○○持西瓜刀架在李秀櫻脖子上並將之押在地上，隨即取走提款機上李
秀櫻所提領之現金四萬元後，搭乘甲○○所騎之機車逃逸。(四)、九十年四月一日晚上
八時許，在臺中市○○路與樂業路口旱溪第二十四支郵局前，見陳桂珍在提款機前剛
完成餘額之查詢，由甲○○騎機車在旁接應，乙○○持西瓜刀架住陳桂珍脖子，強逼
陳桂珍提款，陳桂珍無力反抗，乃提領現金四千元後交給乙○○，乙○○隨即搭乘甲
○○所騎之機車逃逸。(五)、九十年四月三日晚上六時二十分許，在臺中縣太平市○○
路五一九號郵局前，見廖春花正在提款，乙○○與甲○○二人持西瓜刀，由甲○○騎
車接應，乙○○一人持西瓜刀抵住廖春花，強行取走廖春花所提領之現金三千元後逃
逸。(六)、九十年四月四日晚上八時五十三分許，在臺中市○○路與樂業路口旱溪第二
十四支郵局前，見黃王寶玉正在提款，由乙○○騎機車在旁接應，甲○○則持西瓜刀
抵住黃王寶玉脖子，得知黃王寶玉戶頭內尚有三萬餘元，乃脅迫黃王寶玉領取三萬元
，黃王寶玉無力反抗，隨即領出二萬元交給甲○○，嗣再擬提領一萬元時，因無法提
領且有路人經過，其二人乃作罷取走二萬元後逃離現場。(七)、九十年四月五日晚上七
時三十分許，在臺中縣太平市○○路三三八號郵局前，見施惠紋正在提款，由乙○○
騎機車在旁接應，甲○○持西瓜刀架住施惠紋脖子，強取施惠紋提領之一千元後，再
搭乘乙○○所騎之機車逃逸。(八)、九十年四月七日上午十一時三十分許，在臺中市○
○○路一七○號第十一信用合作社前，見林佩君在提款機查帳，由甲○○騎機車在旁
接應，乙○○持西瓜刀站在林佩君後方，強逼林佩君交錢，林佩君無力反抗，乃提領
二萬元交給乙○○，乙○○再搭乘甲○○所騎之機車逃逸。(九)、九十年四月九日中午
十二時五十分許，在臺中縣大里市○○路○段三一一號第一商業銀行，見陳薇喬正在
提款，由乙○○騎機車在旁接應，甲○○持西瓜刀架在陳薇喬脖子上，強取陳薇喬所
提領之八千元後，再搭乘乙○○所騎之機車逃逸。(十)、九十年四月九日晚上八時許，
在臺中縣大里市○○路○段五二○號臺灣銀行前，見張杏芬甫提款一萬元完畢，將錢
放入皮包（皮包內另有五百元現金）等待提款明細表，乙○○與甲○○二人持西瓜刀
，由乙○○自後持西瓜刀抵住張杏芬脖子，甲○○強行取走張杏芬之皮包，發現內有
現金，乃將皮包內之現金一萬零五百元全部取出並取走張杏芬之提款卡後逃逸。(十一)、
九十年四月十日晚上九時許，在臺中市○○路○段七十八號彰化銀行前，見鍾秋花正
在提款，乙○○與甲○○二人即持西瓜刀，由乙○○在旁把風，甲○○持西瓜刀抵住
鍾秋花身體，並強行取走提款機上之現金二萬元，擬再脅迫鍾秋花提領現金時，因鍾
秋花假裝暈倒，乙○○與甲○○二人見狀即共乘機車逃逸。(十二)、九十年四月十二日晚
上十時十六分許，在臺中市○區○○路二段一一九號雙十郵局前，見賴芳惠正在提款
等候現金自提款機出來時，先由乙○○持西瓜刀架在賴芳惠脖子上，隨即甲○○持西
瓜刀，自賴芳惠背後取走提款機上之六萬元現金後逃逸。(十三)、九十年四月十四日下午
七時三十分許，在臺中縣大里市○○○路誠泰銀行前，見楊犁香正在提款，乙○○與
甲○○二人分持西瓜刀，先由乙○○持刀架在楊犁香脖子上，強行取走提款機上之現
金一千元，後再由甲○○持刀搶走提款卡並當場盜領一萬五千元後逃逸。(十四)、九十年
四月十五日上午十時三十分許，在臺中縣太平市○○路郵局前，見江順盟正在提款，
乙○○與甲○○二人即由一人持西瓜刀抵住江順盟脖子，另一人抓住江順盟雙手，使
之不能抗拒後，再強行取走提款機上之現金二千元、提款卡及皮包內之現金一千五百
元，並逼問江順盟得知提款卡密碼後逃逸，立即至臺中縣太平市○○路長億郵局再盜
領三千元花用。(十五)、九十年四月十八日晚上八時許，在臺中市○村路○段二九一號臺
中商業銀行前，見張玉隨正在提款等候現金自提款機出來時，先由乙○○持西瓜刀架
在張玉隨脖子上，再由甲○○持西瓜刀強行取走提款機上之現金二萬元及第九信用合
作社提款卡，並逼問張玉隨得知提款卡密碼後逃逸，旋即至臺中市○○路郵局盜領六
萬元，及至另一銀行再盜領五千元花用。(十六)、九十年四月二十日晚上七時許，在臺中
市○○路一四○號臺灣銀行前，見林淑玲正在提款等候現金自提款機出來時，先由乙
○○持西瓜刀架在林淑玲脖子上，強行取走提款機上之現金一萬五千元，後由甲○○
持西瓜刀，自林淑玲背後取走提款卡，並逼問林淑玲得知提款卡密碼後逃逸，隨後立
即至臺中市○○路○段三六四號土地銀行及第一信用合作社再提領八萬五千元花用。
(十七)、九十年四月二十六日晚上九時許，在臺中市○○路○段五三六號文心郵局前，見
陳惠玲正在提款，先由甲○○在旁把風，再由乙○○持西瓜刀架在陳惠玲下巴處，致
使陳惠玲不能抗拒後，二人便強行取走提款機上之現金五千元及郵局提款卡，並逼問
陳惠玲得知提款卡密碼後逃逸，隨後立即至附近之金融機構再提領一萬一千元花用。
(十八)、九十年四月二十七日晚上七時四十分許，在臺中市○○路一七四號華南銀行臺中
分行前，見楊貴如提款完畢走出提款室時，乙○○與甲○○二人即持西瓜刀架在楊貴
如脖子上，脅迫楊貴如交出所提領之現金五千元及華南銀行提款卡，並逼問提款卡密
碼，楊貴如無力抗拒將現金及提款卡交與乙○○二人，隨後立即至附近銀行提領楊貴
如所剩餘之三千九百元花用。(十九)、九十年四月二十八日下午二時六分許，在臺中市○
區○○○路三三○號中國國際商業銀行前，見熊千喜正在提款室內提款，即由乙○○
騎機車在外接應，由甲○○持西瓜刀進入架在熊千喜之脖子上，按提款機上之「取銷
」鍵後，強行取走該提款卡，並逼問得知該提款卡密碼後，再逃離該提款室搭乘乙○
○所騎之機車離開，其後二人則於同日下午六時許，從第七商業銀行提款機盜領一萬
元花用。(二十)、九十年五月一日晚上六時許，在臺中市○○路九十九號三信商業銀行前
，見金惠玲正在提款，乙○○與甲○○二人即持西瓜刀尾隨，先由乙○○持刀架住金
惠玲脖子，逼問金惠玲得知提款卡密碼後，由甲○○當場操作強行提領一萬二千元後
逃逸。、九十年五月一日晚上七時五十五分許，在臺中縣太平市○○路與中山路口
之臺新銀行前，見江國銘正在提款，乙○○與甲○○二人即持西瓜刀架在江國銘之脖
子上，後由甲○○動手強行取走江國銘所提領之四千元逃逸。、九十年五月二日晚
上七時四十八分許，在臺中市○○路○段五五六號板橋商業銀行臺中分行前，見李范
春櫻已查詢餘額完畢正要從提款機室內出來，乙○○與甲○○二人分持西瓜刀將李范
春櫻推入提款機室內，由乙○○持西瓜刀抵住李范春櫻脖子，脅迫李范春櫻交出提款
卡及說出提款卡密碼後，再由甲○○當場盜領一萬九千元，見該帳戶已無存款，遂將
提款卡丟棄在地上，又見李范春櫻脖子上戴有金項鍊一條，乙○○遂將該金項鍊強行
扯下後逃逸。、九十年五月二日晚上九時許，在臺中市○○路四號公園郵局前，見
林錠鈺正在提款，乙○○與甲○○二人即持西瓜刀架在林錠鈺之脖子，林錠鈺因驚懼
反抗，右手臂遭乙○○之西瓜刀輕劃了二刀，林錠鈺不敢反抗後，強行取走林錠鈺剛
提領之現金二千元，同時並逼問林錠鈺得知提款卡密碼後，當場分二次盜領一萬元及
三千元並取走林錠鈺之寶島銀行提款卡後，乙○○分得一萬元，甲○○分得五千元，
二人正欲離開現場時，適臺中市警察局第一分局繼中派出所警員張正銘巡邏行經該處
發現乙○○二人行跡可疑，加以盤查，斯時林錠鈺自提款機處出來大喊強盜，乙○○
與甲○○二人見狀即往臺中市○○路方向逃逸，經警員張正銘追捕，在公園路與自由
路口捕獲乙○○，並自乙○○身上起獲現金一萬九千六百五十元（其中一萬元係林錠
鈺所有，已發還林錠鈺，五千元係向李范春櫻盜匪所得未及花用，應發還李范春櫻，
四千六百五十元係乙○○典當其母親之機車所得）、林錠鈺所有之寶島銀行提款卡（
已發還林錠鈺）、陳惠玲所有之郵局提款卡（已發還陳惠玲）、李范春櫻之金項鍊一
條（已發還李范春櫻）、乙○○所有供盜匪所用工具安全帽一頂、口罩一只、西瓜刀
一支及黃色外套一件等物；而甲○○則趁機逃逸，並將所有供犯罪所用之安全帽、口
罩及西瓜刀等物丟棄以至滅失，惟仍於九十年五月四日凌晨三時許，在臺南縣鹽水鎮
○○○路八十六號，被臺中縣警察局霧峰分局與電信警察隊第二中隊共同持拘票拘獲
等情，係以上開事實，業據上訴人乙○○、甲○○二人於偵審中坦承不諱，核與被害
人洪伶宛、鍾佳玲、李秀櫻、陳桂珍、廖春花、黃王寶玉、施惠紋、林佩君、陳薇喬
、張杏芬、鍾秋花、賴芳惠、楊犁香、江順盟、張玉隨、林淑玲、陳惠玲、楊貴如、
熊千喜、金惠玲、江國銘、李范春櫻、林錠鈺等人於警訊時指述被害情節相符，並有
被害人林錠鈺、陳惠玲、李范春櫻等三人領回被搶之物所出具之贓物認領保管收據三
紙、及上訴人二人在提款機前行搶時由提款機錄影帶所翻拍之照片計十九幀（附九十
年度偵字第七九一一號偵查卷第八十三至九十頁內共有十四幀、附九十年度偵字第八
○四九號偵查卷第二十九頁及三十頁內共有五幀）在卷可稽，此外，復有盜匪所得五
千元、乙○○所有供犯罪所用之安全帽一頂、口罩一只、西瓜刀一支及黃色外套一件
等物扣案可資佐證，為其所憑之證據及認定之理由。並以懲治盜匪條例係經立法程序
於四十六年六月五日修正公布施行，刪除原第十條限時法之規定，並重新調整條項，
已具重新全部立法之性質，原審判決時仍屬有效之法律，上訴人辯護人認上開條例已
失效，自非可取，於理由內詳予論駁及說明。核上訴人二人所為，係犯懲治盜匪條例
第五條第一項第一款之罪及刑法第三百三十九條之二第一項之利用自動付款設備詐欺
罪，二人彼此間有犯意聯絡及行為分擔，應論為共同正犯，先後多次犯行，出於概括
犯意，應各論為一罪，所犯上開二罪，有方法結果之牽連關係，應從一重論以連續盜
匪罪，並依連續犯規定加重其刑，甲○○為累犯，並依法加重其刑（無期徒刑部分除
外），因而認第一審判決所為論罪科刑，並無不合，而判予維持，原非無見。上訴人
二人上訴意旨指稱原審判決時懲治盜匪條例已經失效以及甲○○上訴意旨空言指稱被
害人未具體指證陳述上訴人犯罪之時間方法，原審查證未盡云云，就原判決已明白論
斷之事項及採證認事職權之行使，徒憑己見為事實之爭執，尚難認為有理由。惟查原
審判決後，懲治盜匪條例業經於九十一年一月三十日公布廢止，自同年二月一日生效
，且刑法第三百三十條第一項加重強盜罪之刑罰亦已於同日修正公布施行，上訴人行
為後法律已有變更，按懲治盜匪條例於施行期間，其第五條第一項第一款之罪乃刑法
強盜罪（包括加重強盜罪）之特別法，應優先於刑法強盜罪有關規定適用，比較上訴
人行為時法即懲治盜匪條例第五條第一項第一款之刑罰（無期徒刑或七年以上有期徒
刑），及裁判時法即上開修正公布之刑法第三百三十條第一項加重強盜罪之刑罰（七
年以上有期徒刑），以適用裁判時法即後一法律規定有利於行為人，自應適用該法律
裁判。第一審未及為上開新舊法之比較適用，原審未及糾正，同有違誤，均屬無可維
持，應由本院將原判決及第一審判決撤銷，自為判決。核上訴人二人前後二十三次，
意圖為自己不法之所有，帶兇器，以強暴或兼用脅迫方式，至使不能抗拒，而取他
人之物或兼使其交付之行為，係犯刑法第三百三十條第一項之加重強盜罪，就原判決
事實欄所列一之(十三)至(二十)以及、部分，上訴人等強盜被害人財物並於獲知被害人金
融機關提款卡密碼後，再為盜領現款之行為，係另犯刑法第三百三十九條之二第一項
之以不正方法由自動付款設備取得他人之物罪。二人就上開犯罪彼此間有犯意聯絡及
行為分擔，應論為共同正犯。先後多次所犯上開二罪，時間緊接，所犯構成要件相同
，顯基於概括犯意，各應依連續犯規定，論為一罪。所犯上開二罪，有方法結果之牽
連關係，應依刑法第五十五條後段規定，從一重論以共同連續加重強盜罪，並依連續
犯規定加重其刑。上訴人甲○○有前述前科犯罪經判處徒刑執行完畢之事實，有其前
案紀錄表附卷可稽，其於五年以內再犯本罪，為累犯，應依刑法第四十七條規定遞予
加重其刑。審酌上訴人二人均有犯罪前科，素行不良，又均年青力壯，竟不思奮發上
進，而共同帶兇器，於短期間內，公然於市區強盜被害人財物達二十三次之多，不
特使多數被害人受害，且對社會安寧秩序危害深鉅，惟犯罪後尚能坦承犯行等犯罪情
狀，分別量處如主文所示之徒刑。扣案之安全帽一頂、口罩一只、西瓜刀一支及黃色
外套一件，係上訴人乙○○所有供上訴人二人犯罪所用之物，應依刑法第三十八條第
一項第二款規定宣告沒收。
據上論結，應依刑事訴訟法第三百九十八條第三款前段、第三百八十七條、第二百九
十九條第一項前段、刑法第三百三十條第一項、第二條第一項、第二十八條、第五十
五條、第五十六條、第三百三十九條之二第一項、第四十七條、第三十八條第一項第
二款，判決如主文。
中      華      民      國    九十一    年      二      月    二十一    日
                              最高法院刑事第十二庭
                                  審判長法官  呂  潮  澤
                                        法官  陳  世  雄
                                        法官  孫  增  同
                                        法官  林  開  任
                                        法官  張  春  福
      右正本證明與原本無異
                                              書  記  官
中      華      民      國    九十一    年      二      月    二十七    日
